【裁判字號】    97,監,79
【裁判日期】    980228
【裁判案由】    改定禁治產監護人
【裁判全文】
臺灣花蓮地方法院民事裁定                97年度監字第79號
聲  請  人  丁○○
代  理  人  吳明益律師
相  對  人  戊○○
代  理  人  曾泰源律師
複代理人    林國泰律師
上列聲請人聲請為改定禁治產監護人事件，本院裁定如下：
    主  文
聲請駁回。
指定禁治產人甲○○監護之方法如附表所示。
聲請費用由聲請人負擔。
    事  實
一、聲請人主張略以：
  （一）緣聲請人之父甲○○（男、民國○○年○○月○○日生、身分
        證統一編號：U00000000號）於92年2月23日發生車禍，
        受有頭部外傷併腦挫傷、顱內出血等嚴重傷害，呈意識
        不清，心神喪失，無處理自已事務之能力，業經鈞院於
        92年12月26日以92年度禁字第31號民事裁定宣告禁治產
        並選定相對人戊○○為其監護人。然：
      (1)相對人戊○○雖設籍花蓮縣，實則長期居住台北縣中和
        市且於台北三軍總醫院汀州路院區擔任常駐水電維修工
        ，多年來未親為探視，亦未能積極行使甲○○監護人之
        職務。長期工作與居住於台北市，對於禁治產人長期不
        聞不問。被監護人曾兩次在加護病房，已經在醫師的建
        議下，避免受監護人甲○○有再受電擊急救之苦，簽下
        D.N.R(拒絕電擊急救同意書），類此所做決定均屬天人
        交戰，但類似這些需要「監護人」的時候，所謂名義上
        的監護人（即相對人戊○○）均失職，在在可證相對人
        確實疏忽其職責，不堪任監護人乙職。
      (2)禁治產人甲○○長久以來均係由聲請人照顧：
        受禁治產人於92年間頭部共開5次刀，前4次於門諾醫
          院開，最後一次係於先由聲請人以聲請人之自小客車
          帶受禁治產人至慈濟醫院先經由林欣榮院長門診並做
          相關檢查及評估後，後於92年11月17日由聲請人陪同
          入院由該團隊之陳武福醫師於11月18日主刀動手術，
          自費裝置不可逆流式之引流管，腦水腫之情形始獲得
          改善，並於92年11月24日由聲請人陪同出院回門諾醫
          院護理之家，聲請人並於手術期間請假一週，於醫院
          日夜自行照顧受禁治產人。受禁治產人對於叫喚有轉
          頭反應等情，實為自費裝置不可逆流式之引流管，腦
          水腫壓迫問題解決，術後情形改善之成果。
        禁治產人曾因腸阻塞，自94年3月至95年3月間，無法
          灌食牛奶，須由聲請人每日煮食全流質食物送至門諾
          醫院護理之家交由照護人員灌食，事實上亦均由聲請
          人執行照顧之義務。
        97年1月9日前，禁治產人尚無須24小時使用呼吸器，
          聲請人每天早上均有前往探視，讓其下床，為其做四
          肢運動復健，以輪椅將受禁治產人推到旁邊民權公園
          曬太陽呼吸新鮮空氣的習慣。
        時至今日禁治產人仍因排便不順，而經醫護人員同意
          由聲請人丁○○每日早上打半顆柚子汁，送到醫院由
          護佐人員於兩餐中間當作補充水分灌食，以增加禁治
          產人攝取之纖維量幫助排便。
        禁治產人分別於93年1月22日、93年6月30日、93年10
          月17日、94年7月24日、94年9月2日、94年12月22日
          、95年4月19日、95年12月31日、95年12月29日、96
          年1月1日上午、96年1月1日下午、96年1月25日、96
          年1月3日、96年7月10日、96年7月22日、96年9月23
          日、97年1月2日，總共送了16次急診，每次急診均由
          聲請人丁○○陪同前往，並辦理後續轉入加護病房或
          入住一般普通病房等事宜，有時是三更半夜，有時是
          家醫科醫師建議送急診，但到了急診室在急診室作檢
          查半天，認為沒有問題要聲請人再送回護理之家。
        禁治產人在92年12月10日、92年12月12日、92年12月
          17日、92年12月19日、93年1月15日、93年1月20日、
          93年1月27日、93年2月5日、93年2月10日、93年2月1
          2日共計作了10次的語言治療與職能治療，像這樣的
          治療都需要人陪同，這類的治療都需在一般的上班時
          間作，每次都是由聲請人丁○○請假陪同禁治產人前
          往。
        受監護人甲○○目前尚能在門諾醫院安置就醫，並不
          是從天上掉下來的，是聲請人聯合同其他安置於R.C.
          W（呼吸照護病房）之七位病患家屬，向醫政當局陳
          情，再向門諾醫院爭取而來的。
        受監護人於門諾醫院多年，92年9月9日護士記錄（如
          證三）記載：「家屬每日協助下床，散步、活動」。
          92年11月17日護士記錄記載「家屬說阿公因水腫至慈
          濟醫院預住院手術，協助派救護車至慈濟和填寫保留
          床位單」。92年11月23日護士記錄記載「住民由救護
          車兒子陪同下回護理之家」。93年元月2日護士記錄
          記載：「住民之家人視其有發燒，要求照X-ray」。
          93年元月3日護士記錄記載：「住民之家人視其反覆
          發燒，故要求掛泌尿科急診，檢驗尿液」。93年2月5
          日護士記錄記載：「現住民兒子每日協助下床活動，
          並與步行椅練習下床走路，現每週一、三、五18：00
          由家屬陪伴到樓下PT(物理治療)，每週四ST (職能治
          療)」。93年3月5日護士記錄記載：「住民昨夜班咳
          出鮮血乙口，至清晨已無此情形，家屬要求照X-ray
          」，95年5 月20日護士記錄記載：「經營養師與家屬
          討論後由家屬自備配方飲食，仍有少量胃出血，排便
          不順與柚子汁」。95年6月30日護士記錄記載：「住
          民消化吸收好，維持家屬自備柚子汁協助排便，每日
          下床走路」。95年7月20日護士記錄記載：「家屬自
          備餐消化吸收好，家屬每天讓住民下床走路，使用螃
          蟹椅協助」。95年8月30日護士記錄記載：「消化吸
          收好，家屬每日協助住民用螃蟹椅走路」。96年1月
          25日（22：00）護士記錄記載：「住民情況不穩，在
          家屬陪同下送急診」。96年5月25日護士記錄記載：
          「家屬丁○○先生探視住民，並詢問護理人員住民狀
          況及住民低血糖情形，了解後表示可否改成口服降血
          糖藥，護理人員告知需遵照醫師指示，因此掛5月29
          日門診葉俊麟醫師門診追蹤」。96年5月28日（22：
          00）護士記錄記載：「家屬於0000-0000探視，並詢
          問住民狀況，護理人員告知後表示了解，並表示明5/
          29日請協助胸腔科林純全看診」。由護士記錄可知丁○○不只每日前往探視，還協助下床復健，配合各項
          治療，於甲○○腸阻塞時，準備餐食（長達一年多每
          日準備六餐全流質食物），及柚子汁幫助消化。
      (2)禁治產人之全部醫療費用及其他增加生活之支出費用由
        聲請人支付：以96年為例受禁治產人甲○○醫療費：合
        計70萬1963元，甲○○名下土地需繳納地價稅房屋稅亦
        合計5萬9413元，加上另無法報入醫療單據之支出（如
        自行購買之盥洗用沐浴精、乳液、衛生紙、鼻胃管、氣
        切帶、萬金油、凡士林、抗過敏膠帶、換洗衣服褲子等
        等及花蓮市○○路540號名下之水電費及電話費等）每
        月約至少需攤提1552元，96年受禁治產人名下合計支出
        即達到：78萬元，平均每月需支出6萬5000元。再加上
        乙○○要求每月需收取5萬元，合計支出即達11萬5000
        元。聲請人僅每月保留2萬5000元作為不時之需的準備
        。從92年-96年聲請人經手部分統計表，合計結餘，新
        台幣135萬0193元整。
      (3)聲請人之兄向  鈞院92年禁字第31號裁定陳述聲請人「
        於受禁治產人無意識之92年7月22日，以代理人身份將
        受禁治產人所有之不動產出租，並辦理公證程序」云云
        ，亦均有誤會：
        上開房屋出租係於92年2月23日前即申請人之母親過世
          及受禁治產人受傷前即懸掛招租，於申請人之母親治
          喪期間，約92年3月上旬，承租公司代表人張秀美之姪
          ，依該招租電話播到花蓮市○○路540號住家由聲請人
          之姊姊接到電話，將電話抄錄給聲請人，並稱兄弟姊
          3人中僅有聲請人在花蓮，授意聲請人與承租公司代表
          人之姪聯繫洽談父親名下房屋之承租事宜，而本來前
          開花蓮市○○路之房屋僅欲出租2分之1（另外2分之
          1有另外1人承租詳原公證書），因承租人所需用面積
          較大，是議約係等到另外2分之1承租人提前解約後，
          於4月間開始議約，並於四月間完成議約，因承租人
          要求2個月裝潢不計租期（明訂於契約內並於5月1日
          前點交給承租人裝潢），契約於7月1日始開始計算租
          金，聲請人其間多次催處承租人辦理公證手續，惟承
          租人均多次回復以該公司會計年度行將結束，所以乃
          遲至7月11日始辦理租賃契約公證。聲請人訂完約後
          ，並將該契約影印交印給兄乙○○、姐林葵吟，均依
          約定處理，詎竟遭誣衊，實感心寒。試問：聲請人如
          係「擅自訂約」，為何訂約後反要將契約影印交給兄
          、姊？此由乙○○、丙○○所出示租賃契約即可推知
          。足見該租賃契約係於乙○○、丙○○完全知情且授
          意下所為。居於外地之兄、姊竟仍誣指該租賃契約為
          聲請人一人所為，誠難令人甘服。
        本件，聲請人兄姐之誤會與怨懟，乃係起因於受禁治
          產人甲○○之配偶張娟綺（即聲請人之母）遺產處理
          所起，受禁治產人甲○○之配偶張娟綺於92年2月23
          日與受禁治產人同搭友人張德水所駕駛之車輛出遊，
          於銅門磐石路段十八公里處發生翻車意外事故，張娟
          綺送至慈濟醫院後不治，甲○○被救護車送至門諾醫
          院急救住院後轉送加護病房住院後於92年6月2日出院
          至門諾醫院附屬護理之家，後於97年1月9日轉送門諾
          醫院呼吸照護病房。而受禁治產人甲○○之配偶張娟
          綺身後留有遺產包括現金及不動產等，法定繼承人為
          夫甲○○與聲請人等三名子女，但甲○○因受傷處於
          昏迷狀態，因受禁治產人三名子女中只有聲請人丁○○常住花蓮，所以相關為受禁治產人甲○○聲請身心
          障礙手冊等均由聲請人丁○○所代為辦理，聲請人又
          應兄乙○○與姐丙○○之要求，將張娟綺之現金遺產
          於92年五月分為三份各自保管後。並於七月請得甲○○之殘障手冊後，即辦理張娟綺之遺產稅報繳，於八
          月間又應丙○○、乙○○之要求，會同戊○○、張俊
          治、張華雄、林金木與見證人代書邱延壽等人商討如
          何分割遺產，聲請人原認為受禁治產人甲○○同為繼
          承人且尚在昏迷狀態，立即分割遺產已有不宜，但因
          乙○○與丙○○兩人均在外地，乃強烈要求立即分割
          ，聲請人只得勉為其難同意，並簽訂協議書，乙○○
          與丙○○又以僅有丁○○人在花蓮，要求由聲請人辦
          理遺產分割手續。
        詎料，因聲請人丁○○隔日請教律師是否可代替父親
          簽名，以辦理遺產分割手續，律師告知可能會有偽造
          文書之刑責，聲請人丁○○瞭解法律責任後，自不能
          擅自代替受禁治產人簽名辦理遺產分割手續，而聲請
          人並即通知乙○○與丙○○即心生不滿，伊兩人亦不
          願代替父親簽名，至此張娟綺遺產中不動產部份即無
          法辦理分割。嗣後乙○○與丙○○，於聲請人丁○○
          忙於甲○○醫療事宜之際，未通知丁○○，即趁隙向
          鈞院聲請宣告甲○○禁治產宣告事宜，並協助實際並
          未居住於花蓮之戊○○為法定監護人，再協助甲○○
          於中國農民銀行開立帳戶，即向國泰保險公司領取甲○○之車禍理賠保險金計新台幣5,630,692元整。
        聲請人因受禁治產人之醫療費用龐大，可報稅為醫療
          支出之費用即高達70萬1,963元，多年來已花費數百
          萬元，聲請人丁○○僅為一基層公務人員，如無前述
          租金收入實無力單獨支應龐大醫療費用，上開保險金
          又悉數存入甲○○帳戶，亦未分毫支應醫療支出，多
          年來所有醫療費用均由聲請人刷卡支付，原裁定認聲
          請人擅行處理租金，亦有誤會。
  （二）對相對人答辯之陳述：
    (1)相對人所稱「相對人們希望能將受監護人帶到台北就醫，
      但是聲請人不願意配合。」並非事實，說明如下：
      禁治產人甲○○係於93年2月由鈞院裁定戊○○擔任其
        監護人，然聲請人丁○○係於92年11月將禁治產人甲○○送至慈濟醫院進行腦部管手術，此段期間尚未指定
        監護人，嗣後，禁治產人回診均屬延續性治療，無須往
        返台北，亦無監護人同意之問題。
      如相對人有意願將聲請人父親帶到台北就醫，應即向鈞
        院陳報到何醫院就醫？其就醫計畫如何？惟相對人長期
        均怠於執行職務，臨訟反主張將受監護人帶到台北就醫
        云云，誠難令人信服。如相對人確屬有心盡責，聲請人
        定早將多年來所收租金剩餘及名下不動產權權狀、租約
        等交由鈞院指定之人，而不必長期忍受照料之勞苦，而
        又遭相對人刁難、責難。
      聲請人丁○○從未保管禁治產人甲○○之健保資料或健
        保卡，禁治產人甲○○之健保卡均由門諾醫院保管。禁
        治產人甲○○於92年2月23日乘坐友人車出遊車禍受傷
        後，即送至門諾醫院，聲請人丁○○即回家找尋健保卡
        ，並將健保卡送至門諾醫院後，嗣後禁治產人之健保卡
        即由門諾醫院保管，何來隱匿其健保資料之說。且相對
        人有甲○○的身份證，如要向醫院或健保局申請相關資
        料，均沒有任何問題，倘真的要將禁治產人甲○○轉診
        至台北，相對人即可辦理，然事實上相對人從未接觸甲○○醫療之事宜，至今仍不知道甲○○之健保卡是由門
        諾醫院保管。
    (2)相對人所述聲請人於結婚後就搬到美崙住，並非事實：
      聲請人美崙之居所花蓮市○○路68號，自92年7月才興
        建完成辦理第一次登記，而甲○○車禍受傷是92年2月
        23日。聲請人丁○○為鄰近門諾醫院就近照顧甲○○，
        於93年初才搬到美崙。聲請人丁○○之長女林可婕於90
        年11月26日出生，戶籍還是申報於花蓮市○○路540號
        ，次女林謙儒93年10月23日出生戶籍才申報於美崙居所
        ，故相對人所述聲請人於結婚後就搬到美崙住，並非事
        實。
      聲請人之兄、姊乙○○、丙○○又誤導原審法官以聲請
        人戶籍謄本資料，讓原審法官誤以為聲請人係設籍於「
        花蓮市○○路540號，任職於彰化縣吉崧營造擔任技師
        」等情，惟查，聲請人自88年6月1日起即於花蓮縣政府
        工務局任職，且常住於花蓮，至92年已有4年，所以甲○○受傷後所有相關大小事情均由人在花蓮的丁○○處
        理。
    (3)聲請人雖非禁治產人甲○○之監護人，仍以監督者的角色
      ，要求門諾醫院護理之家護理人員小心照護禁治產人甲○○，避免甲○○受傷，而使得部分人員感到不悅，但絕無
      所謂阻饒就醫之情事：
      95年間常有護理人員不小心，致甲○○常有破皮及擦傷
        等情事。有一次還因為護理人員不小心，洗完澡後不小
        心將甲○○推去撞門，導致甲○○腳指頭受傷，還送去
        急診縫了三針，聲請人丁○○為此曾向護理長表示，應
        請護理人員小心，若再有類似照護不週導致甲○○受傷
        的情事發生，會向門諾醫院提出損害賠償之訴。後經護
        理長轉告該院負責的經理及社工，社工及經理事後還寫
        信給聲請人丁○○，並提出該院的改進措施，如洗完澡
        要穿襪子，及上床前應檢查身體或皮膚狀況等等。如果
        要將類似維護甲○○權益，而向門諾醫院提出的建言及
        改善措施，並非醫院摩擦或阻擾就醫，此為聲請人丁○○作為子女之應儘微薄之力，聲請人認為受監護人甲○○受傷雖無法言語表達，即由聲請人丁○○代為向醫院
        申訴，並促其改善，維護禁治產人甲○○的權益。
      聲請人丁○○，從家裡帶來讓甲○○蓋的毯子，有發生
        經護理之家送洗，連續遺失兩件，聲請人向當時的護理
        長表示，如再找不到，醫院應付賠償同樣毯子。結果後
        來還是找不到，當時的護理長還從自己家裡帶來一條花
        棕色圖案的毯子，表示要作為補償甲○○遺失的毯子。
        最後聲請人丁○○並未再追究，聲請人自己將甲○○之
        毛毯帶回家自己洗。另護理之家送洗甲○○的衣服、褲
        子、襪子，經常遺失，聲請人丁○○向醫院反映，送洗
        得衣物經常遺失，醫院應該思考改進的方法，避免類似
        事情一再發生，後來醫院才改進，將每位病患送洗的衣
        物，「寫上病患名字大型洗衣袋，裝袋後再送洗」，並
        且儘量將要送洗的衣物，都繡上名字。嗣後，雖偶有遺
        失情事，但頻率沒有那麼高。此類事情會讓護理人員覺
        得麻煩，聲請人出發點都是為了維護受監護人甲○○的
        權益。平時聲請人與護理人員之相處，應屬融洽、良好
        。
      聲請人對被禁治產人甲○○付出努力，相對人請了護士
        記錄都看不到，而只見獵心喜的找到一段應該是誤會的
        文字，大做文章，抹黑與醜化聲請人。
    (4)聲請人自覺多年來已盡全力照顧父親，僅因不會去和多年
      來不曾往來，均居住在北部的所謂「親屬會議」的親屬作
      公關，就被所謂形容成如此不堪，聲請人深覺心寒，聲請
      人深信監護人應負起責任，不容「只要權利，不要責任」
      ，也不應有事時都叫醫院找聲請人處理作決定，事後反構
      陷於聲請人，如此，對聲請人而言，深感委曲與痛苦。
  （三）綜上所述，聲請人係禁治產人甲○○之子，為其最親近
        之親屬，禁治產人甲○○自92年傷後，長期由聲請人林
        約定不離不棄照顧之，實為禁治產人之最合適之監護人
        。為此，爰依民法第1111條、第1131條、第1132條之規
        定，請准改定聲請人為禁治產人甲○○之監護人。
二、相對人答辯意旨略以：
    (1)相對人雖於台北工作居住，惟相對人於甲○○受禁治產宣
      告後，嘗試多次欲將甲○○移至台北接受更為妥善之照料
      。另門諾醫院欲關閉呼吸照護病房時，事實上，相對人與
      甲○○之長子乙○○業早已洽妥台北市景美綜合醫院醫療
      團隊，欲將甲○○移至台北照護，惟遭聲請人嚴加拒絕，
      並要求一定要將甲○○留在花蓮，且在於相對人極度擔心
      甲○○、丙○○、乙○○之處境與安寧故而要求乙○○於
      假日返鄉探視父親時將其狀況回報，以便隨時掌握甲○○
      之病情，且相對人於甲○○受禁治產宣告後亦曾多次到院
      探視，故丁○○所稱相對人對於甲○○不聞不問絕非事實
      ，容有欺瞞法院之情，而相對人未能將禁治產人甲○○移
      至台北照護除因聲請人丁○○阻撓外，乃與丙○○、乙○○商討後暫先隱忍聲請人所稱兄、姊之誤會與怨懟。相對
      人未能將禁治產人甲○○移至台北照護，乃因聲請人丁○○阻撓人怠於執行職務，對於聲請人之總總行為，相對人
      在乙○○與丙○○的請求下多所包容，而聲請人阻撓在先
      ，責難在後，如此作為對於相對人而言公平嗎？
    (2)多年來真正照顧禁治產人甲○○的是令人感念的門諾醫院
      的醫生及護理人員，聲請人只要不與醫院有任何衝突或造
      成醫院的困擾，就已萬幸了，詎料本件丁○○竟侈言「禁
      治產人甲○○自中風後長久以來均係聲請人照顧，並由其
      支付全部醫療費」，實難令人難以茍同與遺憾：
      聲請人丁○○非但未對受監護人為適當之照料，更做出
        不利其父親之不當行為，而多次不願配合醫囑治療受監
        護人，有門諾醫院護士記錄記載：「現其家屬 (小兒子
        即聲請人)表示拒至急診求治」、「現住民小兒子自行
        灌米湯100ml，於灌食50ml時家屬按鈴灌不下去，護理
        人員評估告知家屬暫時先不要灌，但家屬硬用力將100m
        l米湯和60ml水灌完，予再次告知勿灌食且嚴重性，家
        屬無法接受護理人員規勸並生氣說為什麼要NPO中…現
        家屬將住民自行帶離開護理之家並說要帶回去自行照護
        ，予阻止規勸，家屬無法接受仍將住民帶離開」、「電
        聯小兒子如無法配合醫師和護理人員建議則需切結書，
        小兒子口頭表示同意」、「護理人員向小兒子解釋不配
        合需填寫切結書，家屬堅持拒簽切結書」等情…，更足
        資確認聲請人丁○○並不適任甲○○之監護人。況查，
        其本身不具任何照護之專業，誠不知有何理由應依其意
        將受監護人辦理離開照顧中心；尤其是，聲請人上開違
        背醫護之行為，足可侵害甲○○之生命權益。其罔顧專
        業建議，執意將受監護人帶回家，不予適切之照料與治
        療，已令人不捨病中之人，今見其欲爭取為監護人，卻
        未見對被監護人財產有何誠懇表現，乃至，不予適當照
        護，試想，親屬會議豈放心，由其擔任監護人呢？
      聲請人多次不願配合門諾醫院醫囑治療，任意將病人帶
        離醫院，甚至將病人送至他院開刀而不需事先與門諾醫
        院會商協調，陷病人於危險境地，並造成醫病關係緊張
        及衝突。
    (3)聲請人丁○○在以禁治產人甲○○名下不動產所收取之租
      金支付醫療費用尚且有餘，故丁○○於本訴所稱甲○○車
      禍後之醫療費用係由其全部支付，核與實情不符，且實際
      上係以甲○○名下財產租金收入支付，並非其所陳稱之由
      其私人財產支付，益見聲請人之主張不實，不適成為合格
      監護權人。
    (4)關於相對人收取被監護人之財產，悉進入開立之華南商行
      戶頭，而且只有存入未曾提出；至於，被監護人戶頭（合
      作金庫）亦只有利息收入，及銀行之扣繳利息外，相對人
      未曾動支分文。反觀聲請人保管被監護人財產部分，帳目
      不清，亦不適成為合格之監護人：
      查禁治產人甲○○育有長女丙○○、長子乙○○、次子
        丁○○三人，禁治產人甲○○於92年2月23日因車禍後
        致精神耗弱，心神喪失，其次子即聲請人丁○○隨即掌
        握甲○○名下不動產財產所有權狀等資料，並就甲○○
        名下之房屋與土地與他人簽訂租賃契約收取租金，有公
        證書及租賃契約可稽，該公證契約在甲○○心神喪失，
        且丁○○依法在當時又非為合法代理權人，焉得代理甲○○訂立租賃契約，並收取租金，已見不法，尤其是，
        嗣經聲請人之兄長乙○○及姊姊丙○○於返家探視父親
        時，多次要求聲請人就收租明細與父親財產之處理說明
        列帳，惟遭丁○○拒絕，試問聲請人之上開行為，豈得
        令其成為監護人。
      因甲○○住院照護期間，聲請人丁○○多次不願配合醫
        囑治療，致門諾醫院護理人員向其兄長乙○○反映請求
        協助解決，為使甲○○之醫療能夠受到妥善照護，並避
        免甲○○財產遭移轉，乃由乙○○及丙○○徵得甲○○
        之親屬 (兄、妹及堂弟)同意，向鈞院聲請甲○○禁治
        產之宣告，並經鈞院92年禁字第31號民事裁定以『惟本
        院審酌丁○○於相對人無意識能力期間之九十二年七月
        二十二日，以相對人代理人身分將相對人所有之不動產
        出租，並辦理公證程序，其未經合法程序任意處理相對
        人名下之財產，顯不適於擔任相對人之監護人』及參酌
        甲○○之親屬之意見為由，裁准由相對人擔任監護人，
        故推舉相對人擔任甲○○之禁治產監護人，其確係經甲○○之親屬審視上開情節而共同合意。均在在足以證明
        ，聲請人之私心，殆不適成為甲○○之監護人。至少，
        迄今親屬會議成員仍發見聲請人有上揭情事，尚未改善
        。
      相對人擔任甲○○之禁治產監護人後，丁○○仍就甲○○名下之房屋與土地與他人簽訂租賃契約收取租金（除
        上開提出之租約外，尚有其他出租之不動產），每月達
        十四萬元以上（自92年7月至97年7月達八百萬元萬以上
        ），但迄今丁○○仍一直拒絕交出甲○○名下不動產財
        產所有權狀及收取之全部租金等資料予相對人妥善管理
        ，足證明違法者為聲請人，而非相對人有何違反監護義
        務。至於，對於監護人之財產管理上，相對人囑咐甲○○長子乙○○及長女丙○○於返鄉探視父親時，要求丁○○應就財產收入及醫療費用支出列帳說明，然丁○○
        僅交出部份租金 (中正路540號租金半數，現每月五萬
        元)，並拒絕交代財產收支，相對人雖考慮採取法律行
        動，但顧及甥舅之情，及極度擔心甲○○、丙○○、乙○○之處境與安寧，乃與丙○○、乙○○商討後暫先隱
        忍，惟不論如何，顯然鈞院92年禁字第31號民事裁定認
        定丁○○不適於擔任甲○○之監護人之理由依然強烈存
        在，並為親屬會議成員所明知，而仍認不應變更相對人
        之監護人地位，方為保護受監護人之利益。
      進入本件審理程序後，聲請人雖提供96年之收支明細，
        惟未見聲請人就92年至95年間以及97年之收支提出說明
        ，試問，甲○○每年之照護費用均需達百萬元以上嗎？
        迄今聲請人仍一直拒絕交出甲○○名下不動產財產所有
        權狀及收取之全部租金等資料予相對人妥善管理，足證
        明違法者為聲請人，而非相對人有何違反監護義務。
    (5)丁○○聲請改定為禁治產人甲○○之監護人實為私心私念
      ，真正目的不為監『護』甲○○，對於甲○○多有不利，
      且為甲○○親屬所反對，而經甲○○親屬甫近再召開親屬
      會議共同商議結果，相對人仍為甲○○親屬共同合意之監
      護人人選。要是聲請人係真心想要照護甲○○，為何甲○○之親屬沒有一個人願意支持聲請人呢？
    (6)聲請人其所稱與甲○○同戶籍，聲請人丁○○自89年與陳
      小玲小姐結婚後，即搬至陳小玲小姐之住所花蓮縣吉安鄉
      ○○路140巷58號5樓之3與其同住，此為聲請人之母親張
      娟綺所不能接受，始終耿耿於懷，亦為親友所週知之事。
      是以，聲請人自其婚後至92年2月23日甲○○發生意外期
      間，僅是戶籍設於花蓮市○○路540號，並未與父母同住
      。
    (7)綜上所述，聲請人請求改定為禁治產人甲○○之監護人實
      為私心私念，真正目的不為監「護」甲○○，對於甲○○
      多有不利，且為甲○○親屬所反對，為此，狀請鈞院明鑒
      裁定駁回聲請人之聲請。
三、按禁治產人應置監護人；禁治產人之監護人，依下列順序定
    之：（一）配偶。（二）父母。（三）與禁治產人同居之祖
    父母。（四）家長。（五）後死之父或母以遺囑指定之人。
    不能依前項規定定其監護人時，由法院徵求親屬會議之意見
    選定之，民法第1110條、第1111條分別定有明文。再按監護
    人為受監護人之利益，應按受監護人之財產狀況，護養療治
    其身體，民法第1112條第1項定有明文。又依民法第1113條
    準用第1099條至1103條規定，監護人應為受監護人之利益，
    為財產上之照護。此乃禁治產人監護制度之設，乃基於禁治
    產人或因心神喪失或因精神耗弱，致不能處理自己事務者，
    經法院宣告禁治產後，為保護其身心及財產上之利益，而由
    法律規定設置監護人，以代禁治產人處理事務，俾保護禁治
    產人之利益。再按，未能依民法第1111條順序定禁治產人監
    護人時，或為禁治產人之最佳利益，法院得依檢察官、當地
    社會福利主管機關或其他利害關係人之聲請，就其三親等內
    旁系血親尊親屬、社會福利主管機關、社會福利機構或其他
    適當之人選定或改定監護人，並得指定監護之方法。民法第
    1113條第1項準用同法第1094條第2項定有明文。準此，為禁
    治產人之最佳利益，利害關係人固得聲請法院改定禁治產人
    監護人，惟禁治產人之監護人既為法院徵求親屬會議之意見
    所選定，自應以受選任之監護人於擔任監護人後有未盡保護
    照顧禁治產人之義務，或對禁治產人有不利之情事，為保護
    禁治產人之最佳利益時，始得請求法院改定之。
四、本件聲請人主張，其父甲○○與母張娟綺婚後育有丙○○、
    乙○○及聲請人丁○○三名子女，嗣因車禍受傷致不能處理
    自已事務，經本院以92年度禁字第31號裁定宣告父甲○○為
    禁治產人，並選定相對人張維原為其監護人等情，業據本院
    92年度禁字第31號裁定影本、戶籍謄本等件為證，並經本院
    依職權調閱上開民事卷宗查核無誤，堪認為真正，則聲請人
    以利害關係人身分聲請改定禁治產人甲○○監護人，尚無不
    合。而聲請人主張相對人不適任監護人應予改定由聲請人充
    任，但相對人則否認其有不適任之情形。是本件應審究本院
    原選定之監護人有無未盡護養療治照顧等保護禁治產人義務
    ，或對禁治產人有不利情事，致有改定監護人必要？經查：
  （一）聲請人主張相對人疏未親為探視，亦未能積極行使甲○○監護權，認相對人對禁治產人未盡護養治療之責。相
        對人則抗辯以其要求禁治產人長子乙○○於假日返鄉探
        視父親，並時常將其狀況回報，以便隨時掌握甲○○之
        病情，且相對人於甲○○受禁治產宣告後亦曾多次到院
        探視，否認其有疏於照顧之情。經查：(1)聲請人提具財
        團法人臺灣門諾會醫院（下稱門諾醫院）護士記錄之記
        載，於95年4月20日10時30分及18時15分、同年月22日
        14時00分、同年月24日17時30分、同年月23日8時50分
        、9時35分、9時50分、10時05分、14時10分、15時30分
        門諾醫院護士曾多次相對人囑託之人即禁治產人之子女
        乙○○或丙○○聯絡之情相符（見本院卷二第326頁至
        第329頁背面）。又該份護士記錄記載95年4月20日18
        時15分「電聯住民之大兒子，告知Dr.許文憲之建議且
        告知其弟弟拒絕之。其表示可先予其弟弟簽立切結書，
        其會與家中長輩討論後再決定是否OP」（見本院卷二第
        326頁背面）。另本院依職權囑託臺北縣社會局進行社
        工訪視，其結果：「案妻舅雖住台北無法經常回花蓮探
        視案主，但都會委由案長子每週固定前往探視，且醫院
        護理人員如有急救需要亦會與案長子連繫，故在照顧上
        並無不當。」，有臺北縣政府社會局97年10月22日北社
        工字第0970788251號函暨附社工訪視個案處理報告1份
        附於卷內證物袋。互核上開護士記錄與社工訪視報告，
        並參酌乙○○於前案中請求本院選定相對人為甲○○之
        監護人之情，依常理，就醫護照顧之重大事項亦會向其
        監護人商討自明。從而相對人以其經由禁治產人之子女
        乙○○、丙○○，時常將其狀況回報，以便隨時掌握甲○○之病況之情，核與事實相符。再審酌乙○○與丙○○本對禁治產人甲○○有扶養之義務與責任，並非未任
        監護人即不能繼續關心，相對人委由乙○○或丙○○聯
        絡照護機構，保持甲○○與乙○○、丙○○間親子聯繫
        關係，亦係出於禁治產人之利益。(2)再者，前揭護士記
        錄記載95年4月22日10時50分「D:現家屬未來到H/U，陳
        德星DR再次評估住民觸診於右鼠蹊有一小塊疝氣突出，
        建議至ER求治，電聯家屬未接聽電話。---A:打電話至
        住民大兒子告知表示一切尊重DR.評估。」（見本院卷
        第二宗第326頁背面）；95年4月23日9時50分「D:現電
        聯住民其女兒，陳DR於電話中向家屬解釋病情及住院之
        重要性。R:家屬表示可接受。」10時05分「D:現大兒子
        回電表示關心住民狀況，並請陳DR向家屬解釋。R:家屬
        表示一均尊重DR決定。」14時10分「D:現電聯大兒子目
        前住民至ER行KUB-－R:家屬可接受。」（見本院卷二第
        329頁及其背面）。從上開記錄，照護機構對禁治產人
        之聯絡，相對人委託之人確有妥為處理。(3)本院依職權
        囑託臺北縣社會局進行社工訪視，其結果：「案妻舅雖
        住台北無法經常回花蓮探視案主，但都會委由案長子每
        週固定前往探視」，有臺北縣政府社會局97年10月22
        日北社工字第0970788251號函暨附社工訪視個案處理報
        告1份附卷、臺灣鐵路局車票及電子機票收據影本計43
        頁（見本院卷二第136頁至第180頁），該些車票、機票
        係民國92年3月起至97年11月間臺北花蓮間往返，互核
        上開社工訪視個案處理報告及車機票記錄，可信相對人
        確委由委由乙○○、女丙○○探視禁治產人。綜上諸情
        ，本院審酌禁治產制度乃為保護其身心及財產上之利益
        ，且審酌父子乃人倫至親，相對人委由禁治產之子女探
        視禁治產人，較相對人親自探視禁治產人，對禁治產人
        之身心有所助益，自難認相對人未親自探視禁治產人即
        遽認相對人未盡照顧禁治產人身心之責。因而，聲請人
        此部分主張亦不足採。
  （三）聲請人另主張禁治產人甲○○之醫療及其他生活費用、
        稅金均由聲請人支付，相對人未曾負擔任何費用。相對
        人則以禁治產人甲○○之醫療及其他生活費用、稅金係
        由禁治產人之財產支付為答辯。經核(1)聲請人提出甲○○93年收入與支出結算詳細表記載中正路540號、中華
        路2段184號、林森段1569號收入計1,113,840元；支出
        醫院費用、看護費用、房價地價稅、自備醫療材、盥洗
        用具及雜支、電話費、水費等支出計684,291元（見本
        院卷二第238頁）。(2)聲請人提出甲○○94年收入與支
        出結算詳細表記載中正路540號、中華路2段184號、林
        森段1569號收入計1,062,840元；支出醫院費用、看護
        費用、房價地價稅、自備醫療材、盥洗用具及雜支、電
        話費、水費等支出計678,480元（見本院卷第二宗第239
        頁）。(3)聲請人提出甲○○95年收入與支出結算詳細表
        記載中正路540號、中華路2段184號收入計969, 680元
        ；支出醫院費用、看護費用、房價地價稅、自備醫療材
        、盥洗用具及雜支、電話費、水費等支出計833, 441元
        （見本院卷二第240頁）。(4)聲請人提出甲○○96年收
        入與支出結算詳細表記載中正路540號、中華路2段184
        號收入計1,076,724元；支出醫院費用、看護費用、房
        價地價稅、自備醫療材、盥洗用具及雜支、電話費、水
        費等支出計786,440元（見本院卷二第241頁）。綜觀聲
        請人提出之上揭禁治產人收入支出結算詳細表可知，禁
        治產人之醫療、稅金及其他生活費用係由禁治產人所有
        花蓮市○○路540號、花蓮市○○路○段184號之收入支
        應，相對人答辯與事證相符，自可採為真實。是故，聲
        請人此部分主張亦不足採。
  （四）另相對人辯以：甲○○之親屬會議兩度選任其擔任甲○○人之監護人，故為甲○○之最佳利益，仍應以其為甲○○之監護人為宜等語。經查，甲○○之親屬會議成員
        即其胞兄林  金木、胞妹李林寶珠、林玉霞、張林春霞
        及堂弟林春男等5名四親等內之同輩血親組成之親屬會
        議分別於民國92年11月11日及97年9月12日決議由相對
        人擔任甲○○之監護人。其中97年9月12日決議係以相
        對人「雖於台北工作居住，惟求乙○○及丙○○於假日
        返鄉探視父親時將其情況回報，亦多次到院，清楚掌握
        甲○○之病情，對於甲○○名下之財產亦極力護持，未
        有絲毫不當，克盡職責，為人公正客觀」為由，選定相
        對人續為監護人（見本院卷二第155頁及166頁內附之光
        碟）。本院參酌親屬會議存在之目的係為保護親屬之目
        的，且酌上揭本件照護機構對禁治產人之聯絡，相對人
        均委託適當之人妥為處理；相對人委由禁治產之子女探
        視禁治產人，較相對人親自探視禁治產人；對禁治產人
        之身心有所助益禁治產人之醫療、稅金及其他生活費用
        係由禁治產人財產收入支應，相對人對禁治產人尚無未
        盡護養療治照顧等保護禁治產人義務、或有對禁治產人
        不利等情事，自難認前揭親屬會議有非為禁治產人之最
        佳利益選任禁治產監護人之情事。至聲請人辯稱以不會
        去和多年來不曾往來，均居住在北部的所謂「親屬會議
         」的親屬作公關等為由質疑上揭親屬會議決議，惟無
        提出證據方法釋明不符禁治產人之最佳利益，自不足採
        。
  （五）綜上所述，本件無自請求法院改定禁治產監護人之情事
        ，從而，聲請人提起本件改定禁治產監護人之聲請，核
        與法不符，為無理由，應予駁回。
五、至聲請人以自92年以來長久均係由聲請人照顧禁治產人甲○○為由提出本件改定監護之聲請。然斟酌聲請人為受監護人
    之子，依民法第1114條第1款規定，對禁治產人負有法定扶
    養之義務，又依老人福利法第30條規定「有法定扶養義務之
    人應善盡扶養老人之責」（禁治產人為滿65歲以上之老人）
    ，不論禁治產人由何人監護，聲請人負有扶養之義務與責任
    ，並非未任監護人即不能繼續關心、照護自己之父親，或得
    以置身事外。法院選任之監護人，不過係使其取得法定代理
    人地位，對外得合法處理禁治產人之事務，但就其養護、照
    料事宜，負扶養義務人亦應盡法定扶養之義務，併予鈙明。
六、又本院雖駁回聲請人之聲請，惟聲請改定禁治產人監護人屬
    非訟事件，聲請人之請求僅係促使本院為職權之發動，本不
    受其聲請之拘束，故本院雖駁回聲請，惟考量雙方自選定監
    護人後，因財產管理事宜致監護人間有相互猜忌、指責情事
    ，為杜絕監護人日後再有延滯行使法定職務情形，爰指指定
    監護方法（即方式及期限）如附表所示，並請老人福利主管
    機關介入監督，以保障禁治產人權利。
七、本件事證已臻明確，雙方其餘攻擊防禦方法與舉證，均無礙
    本院判斷，爰不一一論列，附此敘明。
八、依非訟事件法第21條第2項、第24條第1項、民事訴訟法第95
    條、第78條，裁定如主文。
中    華    民    國    98    年    2     月    28    日
                  家事法庭      法  官  陳淑媛
以上正本係照原本作成。
如對本裁定抗告，須於裁定送達後10日之不變期間內，向本院提
出抗告狀，並繳納抗告費新臺幣1,000元。
中    華    民    國    98    年    2     月    28    日
                                書記官  邱鴻志
附表
一、監護人會同親屬會議所指定之人，於4個月內清查開具禁治
    產人甲○○之財產清冊，並送禁治產人甲○○戶籍所在地老
    人福利主管機關備查。
二、監護人應於前項開具財產清冊後6個內，將禁治產人甲○○
    之財產交付中央目的主管機關許可之信託業代為管理、處分
    。
三、監護人應每年將禁治產人甲○○之財產狀況、養護狀況情形
    ，向親屬會議詳細報告，並送禁治產人甲○○戶籍所在地老
    人福利主管機關備查。


司法院資訊處製作；財團法人民間司法改革基金會備份。
